【裁判字號】    97,上易,90
【裁判日期】    970520
【裁判案由】    業務侵占
【裁判全文】
臺灣高等法院臺南分院刑事判決          97年度上易字第90號
上  訴  人
即  被  告  甲○○
                    現因另案羈押於臺灣嘉義看守所
選任辯護人  張雯峰律師
            奚淑芳律師
上列上訴人因業務侵占案件，不服臺灣嘉義地方法院96年度易緝
字第29號中華民國96年12月20日第一審判決（起訴案號：臺灣嘉
義地方法院檢察署87年度偵字第3342號），提起上訴，本院判決
如下：
    主  文
原判決撤銷。
甲○○共同犯業務侵占罪，處有期徒刑壹年。
    事  實
一、甲○○係証峰鋼鐵有限公司（下稱証峰公司）之實際負責人
    ，與証峰公司名義負責人游東吉（業經原審以87年度易字第
    1031號判處有期徒刑一年確定）均明知証峰公司於87年4月
    15日與眾盈企業有限公司（下稱眾盈公司，設於高雄市○○
    區○○路13巷3之1號）簽訂契約書，將証峰公司所有規格十
    尺乘四十尺、編號AFBA2631-AB00000000之CNC電腦電眼切割
    器（下稱系爭切割器）一台，以新台幣（下同）三百萬元出
    賣與眾盈公司，惟為顧及証峰公司營業需求，雙方約定暫時
    將系爭切割器交由証峰公司保管繼續使用至87年7月30日止
    後，証峰公司應將系爭切割器返還眾盈公司。二人均為從事
    業務而負有保管系爭切割器之人，因証峰公司積欠張源燦五
    百三十萬元債務，竟基於意圖為自己不法之所有之犯意聯絡
    ，共同於87年5月11日將系爭切割器變易持有為所有，侵占
    入己，而與張源燦（因贓物案，先經臺灣嘉義地方法院檢察
    署檢察官以87年度偵字第3342號為不起訴處分，但同署竟另
    以88年度偵字第4506號起訴，嗣經本院90年上易字第1697號
    判決公訴不受理）簽訂代物清償契約並經原審法院公證處認
    證，約定將系爭切割器連同其他機具轉讓給張源燦並交付之
    ，由張源燦取得所有權，以抵償債務，嗣為眾盈公司查悉上
    情。
二、案經眾盈公司訴由臺灣嘉義地方法院檢察署檢察官偵查起訴
    ，甲○○經原審傳拘無著發布通緝後於96年10月13日緝獲。
    理  由
一、按被告以外之人於審判外之陳述，雖不符刑事訴訟法第159
    條之1至之4之規定，而經當事人於審判程序同意作為證據，
    法院審酌該言詞陳述或書面陳述作成時之情況，認為適當者
    ，亦得為證據。刑事訴訟法第159條之5第1項定有明文。查
    證人即告訴人代理人丙○○、證人游東吉、張源燦等人分別
    於偵查中之證述，雖均係被告以外之人於審判外之陳述，惟
    檢察官、被告及辯護人於原審及本院審判程序同意作為證據
    ，且該等供述證據係由職司犯罪偵查之檢察官依法定正當程
    序作成，查無顯不可信之情狀，本院審酌上情認屬適當，依
    上開規定，自得為證據。
二、訊據上訴人即被告甲○○矢口否認有業務侵占犯行，辯稱：
    因被告簽發給眾盈公司之支票金額68萬1千元，遭退票，告
    訴人擔心証峰公司其後到期之支票亦會退票，為求擔保才與
    被告於87年4月15日簽訂契約書，雖約定眾盈公司向証峰公
    司以三百萬元買受系爭切割器，但實際上係為擔保日後票款
    能夠兌現，並非以三百萬元價購系爭機器，實際上被告並無
    將系爭機器交付眾盈公司，眾盈公司亦未依約給付三百萬元
    ，被告先前交付之支票亦未請求証峰公司返還云云。
三、經查：
（一）上揭事實，業經被告於原審審理時坦承不諱（原審卷第34
      、42頁），核與共同被告游東吉於偵查中供述情節相符，
      復經告訴人眾盈公司之代理人丙○○指訴情節綦詳，並有
      証峰公司與眾盈公司於87年4月15日簽訂之契約書、証峰
      公司游東吉、甲○○與張源燦於87年5月11日簽訂之代物
      清償契約及臺灣嘉義地方法院公證處87年5月11日認證書
      各一份在卷足憑；而被告明知系爭切割器已出賣與眾盈公
      司，現由証峰公司保管中，其為負有保管系爭切割器之人
      ，竟將系爭切割器轉讓給張源燦並交付，由張源燦取得所
      有權，作為抵償債務之用，其顯有易持有為所有之意思，
      且有不法所有之意圖即屬灼然；此外，復有財產目錄明細
      表、本票影本、查封筆錄附卷（見偵查卷第3頁背面至第4
      頁、第16頁背面至第21頁、34頁背面至第35頁）可證。
（二）被告固以前揭情詞置辯，惟查，依証峰公司與眾盈公司於
      87年4月15日簽訂契約書所載：「眾盈公司以三百萬元向
      証峰公司購買系爭切割器一台…，並已交付於眾盈公司，
      唯因顧及証峰公司營業需求，暫時再交由証峰公司繼續使
      用，並應負善良管理人之注意義務，使用期限至87年7月
      30日止，証峰公司應返還眾盈公司」等情（見偵查卷第3
      頁背面至第4頁）。依該契約書文義觀之，已明載係「買
      賣」，系爭切割器並載明已交付甲方（即眾盈公司），其
      上並無何擔保契約文句或其性質。且查證人即代表眾盈公
      司與被告訂約之乙○○於本院結證稱：「…我曾賣他鐵板
      ，他所開的支票到期無法兌現，我去與他談，因為他沒有
      辦法還我錢，我就問他，你有什麼機器賣給我，所以他就
      以本案的切割器及另一台剪床賣給我，但是因為顧慮到他
      做生意的需要，就同意他使用到87年7月30日，若是支票
      可以兌現的話，我可以把機器賣還給他，這兩部機器是他
      賣給我三百萬元」等語（見本院卷第120頁），證人即書
      寫契約書之丙○○於本院亦結證稱：「契約書是我寫的，
      我當時的認知是買賣，我父親乙○○說的都實在，也就是
      說這三百萬元以他之前積欠的貨款去抵銷的」等語（見本
      院卷第127頁），均可證明上開契約書切係買賣契約，並
      非擔保契約。而與本案之同案被告即証峰公司名義負責人
      游東吉，並經原審以87年度易字第1031號以業務侵占罪判
      處有期徒刑一年確定，亦有該判決一份在卷可佐。
（三）綜上，被告於原審審理中之自白確與事實相符，其於本院
      之辯解並不足採；本案事證明確，被告之犯行，洵堪認定
      。
四、按行為後法律有變更者，適用行為時之法律。但行為後之法
    律有利於行為人者，適用最有利於行為人之法律。此為刑法
    第2條第1項揭示之法律變更從舊從輕原則，規範目的在於避
    免惡化行為人法律地位，致其受行為時無法預見之刑罰處罰
    ，故該條文「法律」之解釋限於「刑罰法律」（釋字第103
    號解釋、最高法院51年台非字第76號判例參照），循此意旨
    ，則該條文之「變更」當限於「影響整體刑罰權規範內容利
    或不利」之變更，始合其規範目的。查被告行為後，刑法已
    於94年2月2日修正公布，並於95年7月1日施行，茲綜其全部
    罪刑之結果而為比較（最高法院95年度第8次刑庭會議決議
    意旨參照），分述如下：
（一）關於罰金刑貨幣單位由銀元修正為新臺幣之法律適用，因
      95年7月1日修正公布施行之刑法施行法第1條之1增訂「（
      第1項）中華民國94年1月7日刑法修正施行後，刑法分則
      編所定罰金之貨幣單位為新臺幣。（第2項）94年1月7日
      刑法修正時，刑法分則編未修正之條文定有罰金者，自94
      年1月7日刑法修正施行後，就其所定數額提高為30倍。但
      72年6月26日至94年1月7日新增或修正之條文，就其所定
      數額提高為3倍」。查刑法第336條第2項自72年6月26日（
      即罰金罰鍰提高標準條例修正公布日）迄今未修正，其罰
      金之法定刑為「3千元」（貨幣單位均為「銀元」），再
      依罰金罰鍰提高標準條例第1條前段規定罰金刑提高10倍
      為「銀元3萬元」，依現行法規所定貨幣單位折算新台幣
      條例規定折算為「新臺幣9萬元」；又於刑法施行法第1條
      之1施行日（即95年7月1日）後，刑法所定罰金之貨幣單
      位改為「新臺幣」，就其所定數額提高30倍，亦為「新臺
      幣9萬元」。又刑法第33條第5款關於「罰金：1元以上」
      之規定，修正公布為「罰金：新臺幣1千元以上，以百元
      計算之」，刑法法定本刑中列有罰金刑者，其法定最低度
      罰金刑因之提高。經比較結果，以舊法有利於行為人，應
      適用舊法第33條第5款規定定其罰金部分之法定刑。
（二）修正前刑法第28條關於「實施」一語，依實務見解認係涵
      蓋陰謀、預備、著手、實行概念在內（司法院31年院字第
      240號解釋），即承認陰謀共同正犯、預備共同正犯，非
      僅侷限於直接從事構成犯罪事實之行為，故解釋上包括「
      共謀共同正犯」，惟基於近代刑法之個人責任原則及法治
      國人權保障之思想，應以不承認「陰謀共同正犯」與「預
      備共同正犯」為當，新法為杜爭議，而將「實施」一語，
      修正為「實行」；且修正後，並無礙於依實務判例揭示「
      共謀共同正犯」之存在。本案被告甲○○與証峰公司名義
      負責人游東吉共同犯本案之罪，依新舊法均成立共同正犯
      （實施正犯或共謀共同正犯），因其成立要件及刑罰效果
      均未變更，即僅法律形式修正，不發生法律適用實質變更
      ，自無新舊法比較之問題，應適用現行刑法第28條。
五、查被告於行為當時為証峰公司之實際負責人，為被告審理時
    自陳在卷，為從事業務之人；核被告所為，係犯刑法第336
    條第2項業務侵占罪。被告與共犯游東吉間就業務侵占犯行
    ，有犯意聯絡及行為分擔，均為共同正犯。原判決以被告罪
    證明確因予論罪科刑，固非無見。惟查：(一)原判認被告於87
    年5月11日將系爭切割器變易為所有侵占入己後，與知情之
    張源燦簽訂代物清償契約，張源燦並因贓物罪經判決確定執
    行完畢等語（見原判決第1頁）。然查，張源燦並無因本案
    贓物罪而被法院判決確定並執行之情事，而係因贓物案，先
    經臺灣嘉義地方法院檢察署檢察官以87年度偵字第3342號為
    不起訴處分確定後，同署竟另以88年度偵字第4506號予以起
    訴，經原審以89年度易字第594號判刑8月，張源燦不服上訴
    後，已由本院90年上易字第1697號判決公訴不受理確定，有
    上開判決在卷可憑（見本院卷第23-26頁），是原判決此認
    部分即有未合。(二)被告本案犯罪時間在96年4月24日以前，
    依中華民國96年罪犯減刑條例第2條第1項第3款、第3條第1
    項第15款規定，原符合應予減刑之要件，但因被告經通緝而
    未於96年12月31日以前自動歸案接受審判，而係於96年10月
    13日經緝獲才到案，依同條例第5條規定，不得依上開減刑
    條例予以減刑。原判決未予敘明，何以未依中華民國96年罪
    犯減刑條例第2條第1項第3款、第3條第15規定予以減刑，或
    不得依上開減刑條例予以減，亦未允洽。被告上訴否認犯罪
    ，固不足採，惟原判決既有上開可議之處，自屬無可維持，
    應由本院撤銷改判，以期適法。爰審酌被告於85年間曾因誣
    告罪經判處拘役30日、因詐欺罪經判處有期徒刑4月、緩刑2
    年之素行，有臺灣高等法院被告前案紀錄表在卷可參，其行
    為時為証峰公司實際負責人，不知審慎履行業務，反就其所
    保管之機器侵占入己，犯罪手段違背誠信原則、所生危害及
    犯罪後未賠償或達成和解、逃亡十餘年未見負責之態度等一
    切情狀，量處如主文所示之刑，以資懲儆。
據上論斷，依刑事訴訟法第369條第1項前段、第364條、第299條
第1項前段，刑法第2條第1項前段、第28條、第336條第2項，判
決如主文。
本案經檢察官林炎昇到庭執行職務。
中    華    民    國    97    年    5     月    20    日
                  刑事第一庭    審判長法  官  黃崑宗
                                      法  官  夏金郎
                                      法  官  王明宏
以上正本證明與原本無異。
不得上訴。
                                      書記官  黃全忠
中    華    民    國    97    年    5     月    20    日
附錄本判決論罪科刑法條：
中華民國刑法第336條第2項：
對於業務上所持有之物，犯前條第1項之罪者，處6月以上5年以
下有期徒刑，得併科3千元以下罰金。


司法院資訊處製作；財團法人民間司法改革基金會備份。
